臺灣彰化地方法院民事判決　99年度簡上字第21號
上　訴　人　姚曾嬌麥
訴訟代理人　黃錦郎律師
被 上訴 人　鐘淑珠
訴訟代理人　洪主雯律師
上列當事人間請求給付會款等事件，上訴人對於中華民國99年1
月5日本院彰化簡易庭98年度彰簡字第156號第一審判決提起上訴
，本院於100年2月16日言詞辯論終結，茲判決如下：
    主  文
原判決關於駁回上訴人後開第二項之訴，及除確定部分外訴訟費
用之裁判均廢棄。
被上訴人應給付上訴人新台幣壹佰萬元，及自民國九十八年四月
一日起至清償日止，按年息百分之十八計算之利息。
第一審（除確定部分外）、第二審訴訟費用新台幣貳萬陸仟陸佰
壹拾肆元由被上訴人負擔。
    事實及理由
一、上訴人起訴主張：
    被上訴人之被繼承人黃朝源於民國88年12月15日向上訴人借
    貸新台幣（下同）1百萬元（下稱系爭借款），約定利息每
    月1萬5千元（即年息18%），於每月15日支付，並於上訴人
    交付借款時，親筆簽立借據1紙以為憑據。惟系爭借款迄未
    償還，黃朝源已死亡，被上訴人為其繼承人，故上訴人得本
    於消費借貸及繼承之法律關係，請求被上訴人給付系爭借款
    ，並聲明：被上訴人應給付上訴人1百萬元，及自起訴狀繕
    本送達翌日起至清償日止，按年息18%計算之利息。
二、上訴人於本院補稱：
  (1)上訴人於原審所提出之借據係載稱：「茲借到新台幣壹佰萬
    圓整…」，參諸證人姚文霖於原審證稱上訴人將系爭借款交
    付予黃朝源之配偶即被上訴人代為收受，經伊提醒沒有任何
    擔保，上訴人才要求簽立借據，乃隨被上訴人返家由黃朝源
    親筆書立借據等情，則該借據之文義已足堪作為上訴人已交
    付系爭借款之證據。
  (2)查上訴人就本件消費借貸關係之存在，於原審起訴狀事實及
    理由欄二載稱：「另被告之被繼承人黃朝源於88年12月15
    日向原告姚曾嬌麥借貸1百萬元，約定月息每月1萬5千元（
    按換算年息18%），於每月15日支付，並於原告姚曾嬌麥交
    付借款時，黃朝源親筆簽立借據乙紙作為憑據，迄今其借貸
    款項尚未償還，故原告姚曾嬌麥得本於消費借貸及繼承之法
    律關係，一併為本件請求。」等語，嗣於98年4月28日準備
    狀事實及理由欄四載稱：「末查，原告姚曾嬌麥就原證三之
    借據，所為交付借款之經過情形，係被告代理黃朝源於88年
    12月15日前來原告家中，由原告將1百萬元之現金交付予被
    告收受，其交付過程乃有證人即原告之子姚文霖在場與聞，
    故可資傳證。其後，就該100萬元借款利息之給付，係抵充
    原告參加黃朝源所招組每月2萬元合會所應繳納之會款抵充
    （系爭合會自88年間招組，原告即已參加，每次會期結束後
    繼續起會原告均有參加），一開始係抵充借據所載利息每月
    1萬5千元，嗣幾個月後，原告主動降為每月抵充1萬2千元，
    此借款利息抵充會款之情形，證人姚文霖亦知悉甚詳，可資
    為證。」等語，原審判決因認上訴人就本件消費借貸關係關
    於系爭借款之交付及利息之給付等情，乃有前後不一致之矛
    盾，惟原審判決就此容有誤會，茲說明如下：
    上訴人起訴狀之記載，僅係概述消費借貸關係存在於上訴
      人與黃朝源間，並未詳細陳述借款係交付予黃朝源或被上
      訴人等借款交付之經過情形。另關於系爭借款之利息部分
      ，亦僅陳述約定利率所換算之利息金額及其清償期，亦未
      詳述其利息款項如何給付。嗣於準備書狀中始陳述系爭借
      款交付經過及利息給付情形。故原判決以上開起訴狀及準
      備狀之記載，認上訴人就此陳述前後矛盾，應屬誤會。
    上訴人自87年1月15日起即開始並持續參加以黃朝源為會
      首所召集之合會，其會款之給付均係於每月15日標會時，
      故自系爭借款交付後，黃朝源於每月15日應給付之利息，
      即先抵銷上訴人應交付之會款，不足部分上訴人另以現金
      給付。是衡諸常情，系爭借款利息與會款之交付，既係同
      一日，自係先予抵銷再給付不足額部份，豈有分別由黃朝
      源給付上訴人利息，上訴人給付黃朝源會款之可能。
    原審判決理由欄五略以：「…證人王玉梅、黃小柔、游碧
      香、黃圭何、黃俊雄均證稱被告有參與系爭合會之開標及
      收取會款等語。則被告為系爭合會會首黃朝源之妻，且參
      與系爭合會之運作，當知會員是否已繳交會款。」，故上
      訴人每月所繳交之會款，是否已扣除黃朝源應給付之利息
      ，當為被上訴人所知悉甚詳。從而，被上訴人自應提出其
      實際向上訴人收取合會會款之紀錄，俾查明本件消費借貸
      關係成立及存在。否則，依民事訴訟法第282條之1第1項
      之規定意旨，即應認原告所主張本件消費借貸關係確係存
      在。
  (3)次查，本件消費借貸關係成立後，因上訴人本即持續參加黃
    朝源之合會，故每月利息均係抵銷上訴人應繳交之會款，且
    雙方所約定之利息，高於一般銀行存款利率甚多，上訴人復
    無急需用錢之急迫情事，故於黃朝源死亡前，從未向其請求
    清償系爭借款，要屬合乎情理之常。乃原判決竟認系爭借款
    金額非小，於黃朝源死亡前之9年期間，上訴人竟均未向其
    催討，迨其死亡後始向其繼承人即被上訴人催討，與常理有
    違等情，顯非允洽，而有違反論理法則及經驗法則之違誤。
  (4)另查，系爭借款借據係由上訴人交由其子姚文霖保管迄今，
    依其紙質陳舊泛黃，可見年代久違，顯無可能臨訟偽造。是
    如當時上訴人未曾交付黃朝源或被上訴人系爭借款，黃朝源
    豈有可能未積極要求取回借據，任令上訴人執有，並持續同
    意將系爭借款利息抵銷上訴人每月應付之會款？
  (5)末查，兩造間就合會及借款原無爭執，於黃朝源死亡之初，
    相關合會會員會同與被上訴人討論如何解決合會及系爭借款
    債務等情時，被上訴人亦無異議。迨因上訴人發現被上訴人
    有意脫產，而聯合其他會員開始進行假扣押保全程序，並於
    聲請理由主張黃朝源與被上訴人似有冒標合會之不法情事，
    被上訴人慮及相關刑責乃全盤否認伊知情合會及系爭借款存
    在。
三、被上訴人則以：
  (1)被上訴人不爭執借據之真正。惟上訴人除證明兩造間有借貸
    契約外，尚應證明已交付金錢予借用人黃朝源，此乃消費借
    貸契約之要物性使然。然上訴人主張借據載明「茲借到」等
    字，即足證明交付之事實等語，顯將消費借貸關係之成立要
    件即借貸之意思表示合致及交付借款等二要件混為一談。倘
    一紙記載「茲借到」之借據，即可證明交付借款之事實，則
    債務人因資金需求，勢必居於弱勢地位，對於債權人強勢要
    求顯無拒絕或磋商之可能，債權人只要要求債務人書立如此
    內容之借據，抑或持有債務人簽立之票據，即可不須證明借
    款之交付而請求返還，無異導致借貸契約以要物性為特別成
    立要件之立法美意蕩然無存。且此惡例一開，無異為債權人
    開設一規避法律要件之大門，諸如：書立「已收受50萬元」
    之借據，然實際上先扣除重利後，僅交付30萬元之例，倘以
    目前實務見解，於貫徹要物性立法例之下，咸認「借貸金額
    應係30萬元，而非50萬元」，然若依上訴人之論理，「借貸
    金額則係50萬元」，實悖於法律規定至明。
  (2)再查，倘上訴人果真有交付系爭借款，何以就交付借款之過
    程前後版本不一？其於起訴時主張「於上訴人交付借款時，
    黃朝源親筆簽立借據乙紙」，嗣於準備書狀時改稱「被上訴
    人代理黃朝源於88年12月15日前來上訴人家中，由上訴人將
    1百萬元之現金交付予被上訴人收受」等語，所述過程迥然
    不同。且益徵姚文霖即上訴人之子，出庭證稱「當時我有提
    醒我媽說借錢並沒有任何的擔保，要我媽拿到保證，我媽才
    要求簽立借據，之後就回到黃朝源家裡，由黃朝源開立借據
    」等語，顯係配合上訴人之陳述所為證述，均不足採信。
  (3)復查，1百萬元對於一般平民百姓而言，並非小數目，顯無
    憑空出現之可能，是上訴人倘果真借予黃朝源1百萬元，就
    其來源之說明及舉證，應非難事。然觀諸上訴人所提出之證
    據，僅證人謝曾束（即上訴人之親妹妹），其證詞已難期待
    客觀中立。再自其證詞觀之，除「88年12月13日有還給上訴
    人1百萬元」一句話外，其餘相關事實，包括1百萬元之來源
    、借款之原因、利息之計算及給付，均一律泛稱「不記得了
    」，顯見所為證述亦係配合上訴人之說詞，實無足採等語，
    資為抗辯。
四、本件上訴人起訴請求被上訴人給付會款565,550元及借款1百
    萬元，原審經審酌兩造所提出之攻擊防禦方法後，為上訴人
    會款部分勝訴（被上訴人未上訴，此部分已判決確定）；借
    款部分敗訴之判決。上訴人對原審判決其敗訴部分提起上訴
    ，並聲明：原判決不利於上訴人部分廢棄；上廢棄部分，被
    上訴人應給付上訴人1百萬元，及自起訴狀繕本送達翌日起
    至清償日止，按年息18%計算之利息；上廢棄部分，第一、
    二審訴訟費用由被上訴人負擔。被上訴人則聲明：上訴駁回
    ；第一、二審訴訟費用由上訴人負擔。
五、法院之判斷：
  (1)上訴人主張其與被上訴人之被繼承人黃朝源間有上揭1百萬
    元消費借貸合意之事實，業據其提出黃朝源書立之借據1紙
    為證，被上訴人對上開借據之真正亦不爭執，是堪信為真實
    。
  (2)被上訴人雖辯稱上訴人未能證明已交付系爭借款等語。惟查
    ，上訴人就系爭借款之交付，於原審已聲請傳喚證人姚文霖
    、謝曾束到庭為證，姚文霖證稱：「這筆錢是我阿姨（謝曾
    束）向我母親借的，之後還給我們，尚未存入銀行之前，就
    先由我保管。隔天我媽媽去黃朝源家中聊天時，他們問我媽
    媽是否有錢可以借給他們，他們要償還積欠被告姐姐的債務
    ，當天我母親沒有說要將錢借給他們，12月15日黃朝源的太
    太要過來拿錢時，我媽媽說要將錢借給他們，所以我就將錢
    轉交給我母親，我媽再把錢借給被告。當時我有提醒我媽說
    借錢並沒有任何的擔保，要我媽拿到保證，我媽才要求簽立
    借據，之後就回到黃朝源家裡，由黃朝源開立借據。」等語
    綦詳（見原審98年5月19日言詞辯論筆錄），且姚文霖所述
    上訴人之資金來源，亦據謝曾束證稱：伊與姚曾嬌麥借款還
    款都是用現金，伊記得88年12月13日有一次還過100萬元的
    情形等語（見原審98年6月23日言詞辯論筆錄），互核相符
    。雖姚文霖、謝曾束與被上訴人有母子、姊妹之親屬關係，
    惟證人為不可代替之證據方法，如果確係在場見聞待證事實
    ，而其證述又非虛偽者，縱令證人與當事人有親屬、親戚或
    其他利害關係，其證言亦非不可採信。況且，借款人黃朝源
    曾擔任彰化縣線西鄉第14屆鄉民代表，此為被上訴人所不爭
    ，非無社會經驗之人，其若非已取得系爭借款，豈有書立借
    據與被上訴人收執，而不思取回之理？益徵姚文霖、謝曾束
    上開證述，應非虛偽，非不可採信。被上訴人徒以姚文霖、
    謝曾束與上訴人有親屬關係，即抗辯其等證詞均不可採信，
    尚非有據。
  (3)綜上論述，上訴人已舉證足資證明與被上訴人之被繼承人黃
    朝源間有1百萬元消費借貸關係存在，且借款已交付之事實
    。從而，上訴人依消費借貸及繼承之法律關係，請求被上訴
    人給付借款1百萬元，及自起訴狀繕本送達翌日即98年4月1
    日起至清償日止，按約定利息即年息18%計算之利息，為有
    理由，應予准許。原審為上訴人敗訴之判決，尚有未洽，上
    訴意旨指摘原判決不當，求予廢棄改判，為有理由，爰由本
    院廢棄改判如主文第2項所示。
六、本件事證已臻明確，兩造其餘主張及舉證，核與判決結果無
    影響，毋庸逐一論述，併此敘明。
七、據上論結，本件上訴為有理由，依民事訴訟法第436條之1第
    3項、第450條、第78條，判決如主文。
中    華    民    國   100    年    2     月    25    日
                民事第二庭      審判長法  官  邱月嬌
                                      法  官  李言孫
                                      法  官  施錫揮
以上正本係照原本作成。
不得上訴。
中    華    民    國   100    年    2     月    25    日
                                      書記官  梁高賓